【裁判字號】    98,上訴,1468
【裁判日期】    990118
【裁判案由】    強盜
【裁判全文】
臺灣高等法院高雄分院刑事判決        98年度上訴字第1468號
上  訴  人  臺灣高雄地方法院檢察署檢察官
被      告  甲○○
選任辯護人  邱基峻律師
            張宗琦律師
上列上訴人因被告強盜案件，不服臺灣高雄地方法院98年度訴字
第993 號中華民國98年9 月22日第一審判決（起訴案號：臺灣高
雄地方法院檢察署98年度偵字第16543 號），提起上訴，本院判
決如下：
    主  文
原判決關於恐嚇取財及定應執行刑部分，均撤銷。
甲○○意圖為自己不法之所有，以恐嚇使人將本人之物交付，累
犯，處有期徒刑貳年。扣案之空氣槍壹枝（槍枝管制編號：高鑑
0000000000號）沒收。
    事  實
一、甲○○於民國（下同）92年10月間，因毒品危害防制條例案
    件，經原審（案號：92年度簡字第3642號）分別判處有期徒
    刑6 月、3 月，定應執行刑8 月確定；又於93年4 月間，因
    公共危險案件，經原審（案號：93年度簡字第787 號）判處
    有期徒刑6 月確定；又於95年5 月間，因毒品危害防制條例
    案件，經原審（案號：95年度易字第386 號）判處有期徒刑
    6 月確定；又於95年6 月間，因恐嚇、妨害自由案件，經原
    審（案號：95年度訴字第1519號）判處有期徒刑1 年2 月，
    再經本院（案號：95年度上訴字第1365號）判決駁回其上訴
    確定；又於95年12月間，因恐嚇及脫逃案件，經原審（案號
    ：95年度訴字第2880號）分別判處有期徒刑1 年、10月、4
    月，並定應執行刑2 年確定；又於95年11月間，因毒品危害
    防制條例案件，經原審（案號：95年度訴字第909 號）判處
    有期徒刑1 年確定。上開各案件所處罪刑，經減刑及合併定
    其應執行刑後，於97年8 月31日縮短刑期執行完畢。
二、甲○○仍不思悔改，先於98年1 月間，在高雄市○○區○○
    路六合夜市內某處，以不詳代價，向真實姓名年籍均不詳之
    人購得具殺傷力之空氣槍1 支（槍枝管制編號0000000000號
    ），而非法持有之（以上未經許可，持有可發射子彈具有殺
    傷力空氣槍之犯行部分，已經原審判處有期徒刑參年陸月，
    併科罰金新臺幣伍萬元，罰金如易服勞役，以新臺幣壹仟元
    折算壹日確定在案）。甲○○另行起意，於98年5 月15日下
    午3 時50分前某時許，意圖為自己不法之所有，基於恐嚇取
    財之犯意，將上開具殺傷力之空氣槍置於其女友何金妃所有
    、車牌號碼876-EBU 號重型機車之置物箱內，隨即騎乘該機
    車，在高雄市區尋找下手恐嚇取財之目標，於98年5 月15
    日下午3 時50分許，在高雄市○○區○○路與萬壽路口，發
    見各騎乘1 部機車之乙○○與李彥德，其中乙○○頸部配戴
    金項鍊2 條（價值約新臺幣〈下同〉2 萬3,034 元），手指
    配戴金戒指1 只。甲○○當場將乙○○與李彥德攔下，先對
    2 人佯稱：「其大哥與大嫂之前在中山大學校園內遭人毆打
    並強索項鍊、戒指及信用卡」云云，並要求乙○○將其所配
    戴之金項鍊及戒指脫下，供甲○○之大哥與大嫂指認。因遭
    2 人拒絕，甲○○遂對2 人又謊稱：「最好合作一點！跟我
    回去讓大哥、大嫂指認，要不然前幾天有人不合作，被我打
    得半死！」云云，致乙○○與李彥德不得不依甲○○指示，
    分別騎乘機車與甲○○同行。3 人騎車行至高雄市鼓山區忠
    烈祠旁之戰爭與和平紀念館前某處後，甲○○先要求李彥德
    在遠處等候，旋打開上開機車之置物箱，向乙○○展示其有
    攜帶上開空氣槍（無證據證明有攜帶瓦斯鋼瓶及鋼珠），並
    對乙○○恫嚇稱：「小心一點，我朋友在另一邊，被遇到的
    都被打的很慘，最好合作一點」云云，致乙○○心生畏懼，
    而任由甲○○取走其配戴之金項鍊2 條及金戒指1 只。郭新
    鑽得手後，為方便逃逸及避免遭追緝，復佯以要求乙○○搭
    乘其機車前往超商提款；迨2 人抵達高雄市鼓山區某超商前
    ，乙○○進入該超商時，甲○○即趁隙逃逸。嗣甲○○將恐
    嚇取得之上開金項鍊2 條及金戒指1 只，攜往高雄市○○區
    ○○路162 號之「金萊銀樓」變賣，所得花用一空。嗣經警
    循線查悉上情，前往高雄縣鳥松鄉○○村○○路191 號（起
    訴書誤載為高雄市○○區○○路61巷13號，應予更正）甲○
    ○住處，搜索扣得上開空氣槍1 枝、用以填充槍枝動力來源
    之瓦斯鋼瓶38個及用以填充子彈使用之鋼珠瓶2 個等物。
三、案經乙○○訴由高雄市政府警察局鼓山分局報請臺灣高雄地
    方法院檢察署檢察官偵查起訴。
    理  由
壹、程序部分（證據能力之審查）
一、按被告以外之人於審判外之陳述，雖不符刑事訴訟法第15 9
    條之1 至第159 條之4 等4 條之規定（即傳聞法則例外得為
    證據之情形），而經當事人於審判程序同意作為證據，法院
    審酌該言詞陳述或書面陳述作成時之情況，認為適當者，亦
    得為證據。當事人、代理人或辯護人於法院調查證據時，知
    有第159 條第1 項不得為證據之情形，而未於言詞辯論終結
    前聲明異議者，視為有前項之同意，刑事訴訟法第159 條之
    5 定有明文。
二、本判決下列所引用之供述及非供述傳聞證據部分，檢察官、
    被告及其辯護人於本院行準備程序時，對於上開證據之證據
    能力均未加爭執，嗣於本院審理程序，調查上開證據，加予
    提示並告以要旨時，分別請檢察官、被告及其辯護人表示意
    見，其等均未於言詞辯論終結前聲明異議，本院審酌上開證
    據作成時之情況，認均與本件待證事實具有關聯性，且查無
    證據足以證明供述證據部分，陳述人有受不法取供或違反其
    自由意志而陳述之情形，而非供述證據部分，亦查無遭變造
    或偽造之情事，顯見上開證據之證明力非明顯過低，衡酌各
    該證據資料，作為本案之證據亦屬適當，自均得為證據，而
    有證據能力。
貳、實體部分
一、訊據被告甲○○固坦承有於上揭時、地拿取告訴人乙○○之
    金項鍊2 條及金戒指1 個，至銀樓變賣等行為事實，惟矢口
    否認有何持槍強盜之犯行，辯稱：當時伊並未攜帶上開空氣
    槍，亦未掀開機車之置物箱給告訴人看，是告訴人自己將金
    項鍊及金戒指交給伊云云。
二、經查：
  (一)被告甲○○於前揭時、地，將告訴人乙○○及其友人李彥德
    機車攔下，佯以其大哥金項鍊遭搶要指認為由，將二人帶往
    上開戰爭與和平紀念館前，先要求李彥德在遠處等候，旋打
    開機車置物箱，向乙○○展示其有攜帶空氣槍，並恫嚇稱：
    小心一點，我朋友在另一邊，被遇到的都被打的很慘云云，
    致使乙○○心生畏懼，而任由被告取走其配戴之金項鍊2 條
    及金戒指1 只，恐嚇取財得手後，將上開金飾持往上揭「金
    萊銀樓」變賣等行為事實，已據告訴人即證人乙○○於偵訊
    及原審審理時證述綦詳（見偵卷第107 、108 、115 、116
    頁；原審卷第71頁背面至73頁），核與證人李彥德及證人即
    銀樓老板郭振宙於偵訊及原審審理時之證述內容（見偵卷第
    108 頁；原審卷第73-75 頁背面），悉相符合；復有搜索扣
    押筆錄、扣押物品目錄表各2 份、金萊銀樓原料金買進登記
    簿、車籍查詢基本資料詳細畫面各1 份紙、監視錄影翻拍照
    片16張、蒐證照片28張、辯護人提供之現場照片4 張及相關
    位置圖等附卷可資佐證（見偵卷第27-29 、31-33 、35 、
    37、51-72 、86、87頁；原審卷第58 -60頁），而被告於偵
    查中亦供承：「伊有恐嚇告訴人，說懷疑他的項鍊是伊朋友
    的，要告訴人自己取下，如果不配合的話，伊朋友會怎樣，
    伊不知道；並且伊要告訴人小心一點，避免一些不必要的麻
    煩，伊有跟告訴人說伊朋友在找他」等語（見偵卷第108 頁
    ）；復於原審審理時自承：「伊是叫告訴人、李彥德他們配
    合一點，如果不配合，等一下會怎樣，伊不知道」等語（見
    原審卷第79頁），被告確有對乙○○為上開恐嚇取財之行為
    事實，均堪認定。
  (二)被告雖辯稱：當時伊並未攜帶上開空氣槍，亦未掀開機車置
    物箱出示空氣槍給乙○○看云云。惟查，證人即告訴人乙○
    ○於原審審理時具結證稱：「被告將伊的同事李彥德支開後
    ，就打開機車置物箱亮槍枝給伊看，叫伊配合一點，並拔走
    伊的金項鍊、金戒指」等語（見原審卷第71頁背面）；而證
    人李彥德於原審審理時亦具結證稱：「伊有看到被告打開車
    箱，不知道在幹什麼，之後就看到告訴人被被告載下去了」
    等語（見原審卷第73頁背面、74頁），大致相符。按證人乙
    ○○、李彥德2 人與被告素不相識，並無任何宿怨或嫌隙，
    此為雙方所陳明，衡情證人應無誣陷被告之動機及無端捏編
    事實誣陷被告之理。況告訴人乙○○於98年5 月30日第1 次
    警詢時，已明確表示：「伊看到被告所騎乘機車之置物箱內
    放置1 把手槍」等語（見偵卷第11-14 頁），倘被告未打開
    所騎機車之置物箱，告訴人根本不可能透視置物箱內有何物
    品？且警察詢問告訴人得悉被告持有手槍後，乃循線於98年
    6 月1 日，前往被告之住處搜索，亦確實搜獲扣得上開空氣
    槍1 枝無訛，此有搜索扣押筆錄、扣押物品目錄表各1 份在
    卷可證（見偵卷第27-29 頁），足徵被告確有打開機車置物
    箱展示其有上開空氣槍予告訴人觀看無訛，否則，告訴人如
    何能知悉且正確指出被告持有空氣槍之事實？再衡諸常情，
    告訴人係心智正常之人，對其身上所穿戴之貴重金飾，若非
    遇到被告出示上開槍枝，使其心生畏懼，豈有無端任由不相
    識之被告取走其金項鍊及金戒指等而不加拒絕、阻止、自我
    保護之可能？被告所辯其未打開機車置物箱出示空氣槍，是
    告訴人自願交付金項鍊、戒指云云，顯與事實及常情相違，
    不足採信。
  (三)綜上各節所述，足認被告確有以上開言詞及打開機車置物箱
    出示空氣槍方式恐嚇告訴人乙○○，使其因心生畏懼而任由
    被告取走其金項鍊及戒指之行為甚明，本件事證明確，被告
    恐嚇取財之犯行，堪以認定。
三、論罪科刑
  (一)按刑法第346 條之恐嚇取財罪之恐嚇行為，係指以將來惡害
    之通知恫嚇他人而言，受恐嚇人尚有自由意志，不過因此而
    懷有恐懼之心，故與強盜罪以目前之危害脅迫他人，致喪失
    自由意志不能抗拒者不同；又刑法上恐嚇取財罪之「恐嚇」
    ，固係指以危害通知他人，使該人主觀上生畏怖心之行為，
    然此危害之通知，並非僅限於將來，其於現時以危害相加者
    ，亦應包括在內。因是，恐嚇之手段，並無限制，其以言語
    、文字為之者無論矣，即使出之以強暴、脅迫，倘被害人尚
    有相當之意思自由，而在社會一般通念上，猶未達於不能抗
    拒之程度者，仍屬本罪所謂「恐嚇」之範疇。至於危害通知
    之方法，亦無限制，無論明示之言語、文字、動作或暗示之
    危害行為，苟已足使對方理解其意義之所在，並足以影響其
    意思之決定與行動自由者均屬之。故其與強盜之區別，端在
    所為之強暴、脅迫，其於社會一般通念上，是否足以抑制被
    害人之意思自由，至於不能抗拒，以為財物之交付為斷，倘
    其尚未達到此一程度，雖係意圖為自己不法之所有而出之以
    強暴、脅迫，亦僅應成立恐嚇取財罪（最高法院67年度台上
    字第542 號判例及91年度台上字第867 號判決意旨參照）。
  (二)本件被告固對告訴人嚇稱：「小心一點，我朋友在另一邊，
    被遇到的都被打的很慘，最好合作一點」等語，及以打開機
    車置物箱展示其有空氣槍之方式恫嚇告訴人，致告訴人因心
    生畏懼而任由被告取走金項鍊2 條及金戒指1 只等事實，已
    詳如前述，然查，被告僅將機車置物箱打開，展示箱內有空
    氣槍，給予告訴人觀看，並未取出空氣槍，持以對告訴人做
    出任何瞄準、抵住身體、射擊等動作，或手持該空氣槍而與
    告訴人有任何肢體碰觸、拉扯等情，足見被告應係利用對告
    訴人展示空氣槍之方式，加強其對告訴人所為恫嚇言詞之威
    嚇效果甚明。被告單純展示機車置物箱內有空氣槍之行為，
    難認已達使告訴人喪失自由意志，而至不能抗拒之程度。次
    查，本件案發時告訴人並非孤身一人，尚有同事李彥德在不
    遠處，隨時可支援、呼應告訴人，且被告、告訴人及李彥德
    等3 人，係分別各自騎乘1 輛機車，告訴人之行動自由未受
    控制，可隨時騎車離去；而本件案發之時間為下午4 時許，
    非晚上或深夜，案發地點又在高雄市戰爭與和平紀念館旁之
    涼亭，為隨時有不特定人出入之公共場所，參諸證人李彥德
    於原審審理時具結證稱：「當時現場有看到其他走動的人，
    伊並未聽到告訴人求救或喊搶劫」等語（見原審卷第74頁背
    面、75頁），依上開客觀時、空、環境、人物等條件觀之，
    足見告訴人在被告打開機車置物箱展示空氣槍之威脅舉動時
    ，尚有諸多求救、逃離之管道、機會與可能性，告訴人應仍
    有相當之意思自由，而尚未達於不能抗拒之程度，應堪認定
    。此再參酌告訴人於原審審理時供稱：「伊與被告坐在戰爭
    與和平紀念館旁邊之涼亭，大約有『1 小時』，被告一直在
    威脅伊，被告一直在打電話給伊大哥、大嫂，問他們什麼時
    候到；被告拔完伊的金項鍊及金戒指後，叫伊跟他走，伊坐
    在被告的機車後座給他載下山，被告叫伊進去超商領錢，伊
    一進去超商看到被告騎摩托車走了」等語（見原審卷第72、
    73 、75 頁）；及被告於原審審理時陳稱：「伊叫告訴人進
    去超商，是要支開他，伊要利用這個時間逃跑」等情（見原
    審卷第79頁），益徵被告對告訴人所施加之言語恐嚇及亮槍
    行為，顯未達於使告訴人喪失意志自由、不能抗拒之程度，
    否則被告何需耗費長達1 小時之時間，除亮槍外，尚不斷以
    言語加強威嚇告訴人，甚至在取得告訴人之金項鍊及金戒指
    後，尚需假借要求告訴人進入超商之方式，始得以逃跑脫身
    ？凡此諸情，益徵本件被告甲○○以言詞恐嚇及亮槍威嚇而
    取告訴人金項鍊、金戒子之行為，與行為須足以抑制被害人
    之意思自由，至使不能抗拒，而交付財物或任由行為人強取
    財物之強盜犯罪構成要件有間，尚難以刑法第330 條之加重
    強盜罪相繩，核被告所為，係犯刑法第346 條第1 項之恐嚇
    取財罪。公訴人以被告縱未以槍抵住告訴人，亦未與告訴人
    有身體接觸，然其打開機車置物箱，向告訴人展示其所攜帶
    之空氣槍，並恫嚇：小心一點，我朋友在另一邊，被遇到的
    都被打的很慘云云，客觀上已使告訴人精神處於不能抗拒之
    狀態並喪失自由意思，認被告之行為係犯同法第330 條第1
    項之加重強盜罪云云，洵非的論，適用法律之見解，容有未
    洽，惟基本社會事實同一，起訴法條應予變更，附此敘明。
  (三)次按，未經許可，無故持有槍、彈罪，其持有之繼續，為行
    為之繼續，至持有行為終了時，均論為一罪，不得割裂。然
    若持有之後，以之犯他罪，兩罪間之關係如何，端視開始持
    有之原因為斷，如早已非法持有槍、彈，後另起意犯罪；或
    意圖犯甲罪而持有槍、彈，卻持以犯乙罪，均應以數罪併罰
    論處；必因意圖犯某罪而持有槍、彈，嗣後果持之以犯該罪
    ，兩罪間始有修正前刑法牽連犯之適用（最高法院90年台上
    第3270號及95年台上第5266號判決意旨參照）。本件被告於
    98 年1月間某日起，未經許可，持有可發射子彈具有殺傷力
    之扣案空氣槍，其持有之原因與動機，並非因意圖犯前揭恐
    嚇取財罪，而係於持有行為繼續中，於98年5 月15日下午3
    時50分，始另行起意，持該空氣槍犯上揭恐嚇取財罪，揆諸
    上開判決意旨，被告所犯未經許可持有可發射子彈具有殺傷
    力之空氣槍罪（此部分已經原審判處罪刑確定），與上揭恐
    嚇取財罪間，核屬犯意各別、行為互殊，為數罪，特予指明
    。又被告前曾犯有如事實欄一所載之各罪，均經法院先後判
    處罪刑及定應執行刑確定在案，並已執行完畢，此有臺灣高
    等法院被告前案紀錄表在卷足憑，被告前受有期徒刑執行完
    畢後，5 年內故意再犯本件法定刑為有期徒刑以上之罪，為
    累犯，應依刑法第47條第1 項規定，加重其刑。
四、原審就被告所犯恐嚇取財部分，據以論罪科刑，固非無見；
    惟查，沒收係屬從刑之一種，於裁判時併宣告之（刑法第34
    條第2 款、第40條參照），又依主、從刑不可分之原則，沒
    收應附隨緊接於主刑之下而同時宣告（最高法院91年度台上
    字第5583號判決意旨參照）。本件被告以上揭威嚇之言詞及
    以打開機車置物箱展示其有攜帶上開空氣槍之方式，對被害
    人乙○○恐嚇，致乙○○心生畏懼，而任由被告取走其配戴
    之金項鍊2 條及金戒指1 只等犯行，上開扣案之空氣槍，顯
    係被告直接持供犯本件恐嚇取財罪之用，依主、從刑不可分
    原則，自亦應於主文恐嚇取財罪主刑之後，併宣告諭知沒收
    。原審漏未於恐嚇取財罪主刑之後併予宣告上開扣案空氣槍
    沒收，自有未合。檢察官上訴意旨仍執陳詞，主張被告打開
    機車置物箱展示其有攜帶上開空氣槍行為，已致使被害人不
    能抗拒，被告之行為已該當於強盜取財罪之犯罪構成要件，
    指摘原判決適用恐嚇取財罪不當，為無理由，已詳如前述，
    惟原判決既有上開可議之處，自應由本院將原判決關於被告
    犯恐嚇取財及其定應執行刑部分撤銷改判。爰審酌被告攜帶
    具有殺傷力之空氣槍，尋找作案目標，再持以恐嚇被害人取
    財之犯罪手段，又被告正值青壯且四肢健全，不思循正當途
    徑取得財物，竟以亮槍恐嚇方式取被害人財物，法紀觀念淡
    薄，對於社會治安造成嚴重之危害，本件恐嚇取財犯行所得
    財物非微，造成被害人損害之程度非輕，犯後態度及其犯罪
    之動機、目的、素行、知識程度、生活狀況等一切情狀，仍
    如原審量處如主文第二項所示之刑。扣案之空氣槍1 枝（槍
    枝管制編號：高鑑00000 00000 號），經送請高雄縣政府警
    察局鑑定結果，認係氣體動力式槍枝，以小型高壓氣體鋼瓶
    內氣體為發射動力，經以金屬彈丸（直徑約4.5mm 、重約0.
    37公克）測試，其中彈丸最大發射速度為147 公尺/ 秒，計
    算其動能為3.8 焦耳，換算其單位面積動能為23焦耳/平 方
    公分，具有殺傷力；送鑑鋼珠1 包，認均係金屬彈丸等情，
    此有高雄縣政府警察局98年6 月9 日高縣警鑑字第09800808
    35號槍彈鑑定書附卷可稽（見偵卷第100-102 頁），空氣槍
    部分，核屬槍砲彈藥刀械管制條例第4 條第1 項第1 款所列
    未經許可不得持有之違禁物，應依刑法第38條第1項 第1 款
    規定，宣告沒收。至於扣案之瓦斯鋼瓶38瓶、鋼珠2 瓶、黑
    色安全帽1 個、橫條紋上衣1 件、牛仔褲1 件及拖鞋1 雙等
    物，均非違禁物；且上開物品雖為被告所有，然無證據證明
    係供犯本件恐嚇取財罪所用之物，爰均不予宣告沒收。
五、原審判決關於被告未經許可，持有可發射子彈具有殺傷力之
    扣案空氣槍部分，與上揭被告恐嚇取財犯行部分，係數罪關
    係，已詳如前述，前者未據被告及檢察官上訴，已經原審判
    決確定，自不另論列，附此敘明。
據上論結，應依刑事訴訟法第369 條第1項前段、第364 條、第
300 條、第299 條第1 項前段，刑法第346 條第1 項、第47 條
第1 項、第38條第1 項第1 款，判決如主文。
本案經檢察官郭振昌到庭執行職務。
中    華    民    國    99    年    1    月    18    日
                刑事第五庭    審判長法  官  曾永宗
                                    法  官  任森銓
                                    法  官  鍾宗霖
以上正本證明與原本無異。
被告甲○○不得上訴。
檢察官如不服本判決，應於判決送達後10日內向本院提出上訴狀
，其未敘述理由者並應於提出上訴狀後10日內向本院補提理由書
（應附繕本）。
中    華    民    國    99    年    1     月    18    日
                                    書記官  邱麗莉
附錄本件判決論罪科刑法條：
刑法第346條：
意圖為自己或第三人不法之所有，以恐嚇使人將本人或第三人之
物交付者，處6 月以上5 年以下有期徒刑，得併科1 千元以下罰
金。
以前項方法得財產上不法之利益，或使第三人得之者，亦同。
前2 項之未遂犯罰之。

司法院資訊處製作；財團法人民間司法改革基金會備份。
